【裁判字號】    95,訴,6394
【裁判日期】    951124
【裁判案由】    損害賠償
【裁判全文】
臺灣臺北地方法院民事判決              95年度訴字第6394號
原      告  展辰國際有限公司
法定代理人  甲○○
訴訟代理人  陳祥彬律師
被      告  丙○○
上列當事人間請求損害賠償事件，本院於九十五年十一月十日言
詞辯論終結，判決如下：
    主  文
被告應給付原告新台幣貳佰貳拾萬捌仟柒佰拾伍元及自民國九
十五年三月二日起至清償日止，按週年利率百分之五計算之利息
。
訴訟費用由被告負擔。
本判決於原告以新台幣柒拾萬陸仟元供擔保後，得假執行。
    事實及理由
一、原告方面：
（一）緣被告自民國（下同）86年10月起，任職於原告公司，擔
      任招攬廣告經紀業務之內勤業務員。原告係依內勤業務員
      之業績核發底薪及獎金，倘業務員每月所招攬之業績超過
      新台幣（下同）100,000元，即得領取底薪即達成獎金共2
      2,000元，超過100,000元部分，另可領取業績獎金，倘業
      績未超過100,000元，僅得領取業績獎金，而不能領取底
      薪。詎被告自89年2月間至90年4月止，明知訴外人美商美
      國安泰人壽保險股份有限公司（下稱美商安泰人壽）、康
      和股份有限公司（下稱康和公司）等多家廠商並無刊登廣
      告之意思，竟連續多次在其業務上掌管之廣告刊登合約書
      ，偽填表示上開多家廠商有刊登廣告意思之廣告刊登合約
      書多紙，持之向原告浮報業績，致使原告陷於錯誤，據以
      刊登廣告並支付業績獎金予被告。嗣原告向上開多家廠商
      請款，經告知並未委託代登廣告，原告始知受騙。被告之
      犯行業經臺灣臺北地方法院以95年度易字第98號刑事判決
      ，認定被告有連續詐欺等罪行，並判處有期徒刑5月，緩
      刑2月確定。
（二）關於被告應負之民事賠償責任部分，業經兩造於90年5月
      18 日簽訂協議書，被告同意賠償原告2,208,735元，分期
      按月清償25,000元，若有任何1期未按時償還，全部金額
      視為均已到期，且已清償之金額視為違約金（系爭協議書
      第1條、第5條）。被告雖自90年5月起至91年12月止共計
      清償原告345,000元，惟嗣後即未再清償，依上開約定所
      示，全部債務視為到期，且被告先前清償之金額均應充作
      違約金，故本件原告依系爭協議書之約定，仍得請求被告
      清償2,208,735元。
（三）至於被告抗辯系爭協議書係受原告對其提出刑事各訴及一
      再以函件騷擾其父母而簽訂，均非事實。原告發覺被告累
      積大量未收款後，曾向被告查證原由，被告初以客戶賴帳
      搪塞，嗣經原告向客戶查證，均表示未要求刊登廣告，被
      告於東窗事發後，乃表示願賠償原告損失，並在第三人鍾
      開榮律師見證下簽訂系爭協議書，絕無被告所稱被脅迫之
      情事。此外，原告在協議書簽訂前，從未發函給被告之父
      母，而係在被告於90年2月間不辭而別後，無法與被告取
      得聯繫，使發函給其父母，希望通知出面解決，是被告主
      張系爭協議書係原告騷擾其父母下而簽訂，亦非事實。
（四）兩造曾約定以被告任職展晨國際科技股份有限公司期間之
      業績抵償被告依協議書對原告所負之債務：
    1.被告停止按月支付原告賠償金25,000元後，原告確與被告
      約定，以被告任職於展晨國際科技股份有限公司期間，每
      日業績達27,000元時，可將其中1,000元業績，直接抵償
      被告依協議書所應清償原告之賠償債務1,000元，每工作
      日最多只可抵償1,000元，但必須是客戶確實有付款才可
      據以清償，且業績是從任職之日起累積計算，本月不足之
      業績，須由下月業績補足後，始可計算抵償。此由原告於
      95年8月22日曾當庭提出被告任職展晨國際科技股份有限
      公司期間自行製作之廣告刊登明細表，被告就該明細表係
      由其製作乙節不爭執可證，而上開明細表內確有被告所記
      載之「27000」字樣，且依94年1月25日至94年1月26日之
      廣告刊登明細表，亦有被告所記載之「本期1/26欠446,75
      6」等字樣，及證人乙○○、許通祥之證詞，均足證兩造
      約定以每日26,000元為其目標業績，而外加之1,000元則
      是用以抵償其對原告之債務。惟被告自任職以來，並未達
      到約定之業績標準，致未曾抵償任何賠償債務。
    2.查展晨國際科技股份有限公司所有業務員每月之責任額均
      為100,000元，業務員每月業績超過責任額部分均得依規
      定領取業績獎金，計算方式以客戶付款時間為準，例如：
      客戶在簽約後1個月內付款，業務員就此部分可領取15％
      之獎金，換言之，業務員1個月如達成120,000元之業績，
      扣除100,000責任額後，超出之20,000元依規定業務員最
      高也只可領得3,000元（計算式:20000 元X15%=3000元）
      獎金。惟依被告說詞，原告係與其約定可以該20,000元之
      業績抵償20,000元之債務，其結果無異將該20,000元之業
      績給付被告100％之業績獎金，此除有違常情，更嚴重破
      壞公司制度。復依證人乙○○於95年10月3日所提示由被
      告所製作之92年2月份業績佣金計算明細，載明其責任額
      為100,000元等情，足證被告主張其任職於展晨晨國際科
      技股份有限公司期間每月責任額為120,000元，其中20,00
      0元可用以抵償對原告之債務云云，絕非事實。
（五）訴之聲明：
    1.被告應給付原告2,208,735元，及自支付命令送達翌日即
      95年3月2日起至清償日止，按年利率5％計算之利息。
    2.原告願供擔保，聲請宣告假執行。
二、被告則以：
（一）原告主張被告係在鍾開榮律師見證下簽訂系爭協議書，並
      非遭脅迫所立。惟查，當時乙○○以本人浮報業績為由，
      促使被告在不懂法律，又恐湯員惡意將相關事實捏造後轉
      述被告父母之情況下，一時心生恐懼，無力考慮協議內容
      是否合宜，乃在原告之脅迫下簽立系爭協議書。
（二）嗣後原告確實允以被告任職於展晨晨國際科技股份有限公
      司，以被告每月基本責任額為100, 000元外，如業績總額
      達120,000元時，即可以其中20,000元之差額，直接抵償
      被告之債務20,000元，惟被告任職已久，且業績亦已達到
      標準，但均未經原告予以抵扣任何金額。
（三）再者，原告主張「以每日26,000元為基本責任額，如達成
      27,000元，則以超過之1,000元為其協議清償欠款」云云
      。惟此與被告實際於展晨晨國際科技股份有限公司任職之
      協議不符，被告是以當初原告請第三人許通祥為其說客，
      承允合理之還款方式，被告考量其合理性後方同意，否則
      以湯員所述須以每月近500,000元之業績充其責任額，被
      告怎可允之，是原告所述顯不可採，並聲明駁回原告之訴
      。
三、本件被告未於言詞辯論期日到場，無民事訴訟法第386條所
    列各款情形，依原告之聲請，由其一造辯論而為判決。
四、兩造不爭執事項：
  1.被告自85年10月起至90年5月止任職原告公司，擔任廣告夾
    報業務一職，於90年5月離職。
  2.被告於89年3月1日起至90年4月15日止任職原告公司期間，
    因虛報不實業績及偽填廣告刊登合約書，導致原告誤認被告
    確有招攬廠商刊登廣告之情，除為此刊登未受委託之廣告外
    ，並支付業績獎金予被告，被告此犯行業經本院刑事庭於95
    年2月17日以95年度易字第98號判處有期徒刑5月，緩刑2 年
    確定。
  3.被告偽填廣告刊登合約書，虛報不實業績之舉，造成原告陷
    於錯誤，而刊登無受委託之廣告，並造成管理、管銷印刷派
    報、薪資佣金上之損失，被告對此損害賠償之責，於90年5
    月18日與原告簽訂協議書，被告同意賠償原告2,208,735 元
    。
  4.被告自90年5月31日起至91年12月11日止，共陸續賠償原告
    345,000元。
  5.92年2月起至94年2月止，被告至展晨國際科技有限公司任職
    ，並以約定達到之業績獎金，抵償被告積欠原告之賠償債務
    。
五、本院得心證之理由：
（一）被告未能證明簽訂系爭協議書有受脅迫之情：
    1.按當事人主張有利於己之事實者，就其事實有舉證之責任
      。民事訴訟法第277條定有明文。又當事人主張其意思表
      示係因被詐欺或脅迫而為之者，應就其被詐欺或被脅迫之
      事實，負舉證之責任。最高法院21年上字第2012號著有判
      例足參。
    2.查兩造確於90年5月18日簽訂協議書，被告同意賠償原告
      損失共計2,208,735元，該協議書係由證人許通祥（即原
      任原告公司之受聘顧問）所草擬，並經鍾開榮律師所見證
      ，且約定之損害賠償金額尚計算至個位數，顯見應是經過
      具體核算之結果，否則原告大可直接要求被告賠償2,200,
      000萬元或2,500,000元，豈有尾數8,735數目之理。
    3.至於協議書中約定原告於被告償還期間，不得提出刑事告
      訴一節，係因被告確有偽填廠商刊登廣告合約書並虛報業
      績之行為，顯然構成犯罪，被告以同意賠償原告之損失，
      要求原告不得提出刑事告訴，並約定於協議書內，應認係
      兩造協議內容之一部分，尚不得遽此即謂原告有脅迫之情
      。
    4.另關於被告指稱原告惡意將相關事實捏造後轉述被告父母
      ，致被告心生恐懼，無力考慮協議內容是否合宜，而受脅
      迫簽立系爭協議書等情，為原告所否認，且未據被告具體
      舉證以明其說，揆諸前揭法律規定及判例意旨所示，被告
      所述，不能認為真實，應無足採。
    5.再參酌被告自簽訂系爭協議書後，即分月給付15,000 至
      25,000元不等，陸續清償至91年12月11日止，共計清償
      345,000元，若被告於簽訂協議書確有遭受脅迫，豈有按
      約定清償將近2年之久，且期間未見被告有何不服或撤銷
      之意思表示，亦與常情不符。
    6.稽諸前情，並不能認定被告於簽訂系爭協議書時，有遭受
      脅迫或無效之情，且被告亦未具體舉證以明其說，則被告
      辯稱系爭協議書應屬無效，尚無足採。
（二）被告於90年5月18日簽訂系辭協議書後，僅按約分期清償
      債務至91年12月止，即未再給付任何金錢，原告為求被告
      得按約分期清償債務，遂建議被告至展晨國際科技有限公
      司任職一途，此不僅提供被告工作機會，並得以雙方約定
      達到之業績數額，直接抵償被告依系爭協議書對原告應負
      之賠償債務，每日最多得抵償1,000元，每月20個工作日
      即可抵償20,000元，此業據證人乙○○（原任職於原告公
      司擔任業務經理，為被告之主管）及許通祥（原任職於原
      告公司之受聘顧問）於本院95年10月3日審理時到庭證述
      屬實。是此約定之內容，應屬兩造間對於被告如何清償依
      協議書所負之賠償債務之方式所為之約定，被告空言指摘
      兩造間已成立新的協議內容，原先於90年5月18日所簽訂
      之協議書已不存在云云，顯屬無據，委無足採。
（三）兩造嗣後約定被告至展晨國際科技有限公司任職，每日業
      績量達27,000元，即可抵償對原告之欠款1,000元：
    1.依證人乙○○於本院95年10月3日審理時到庭結證稱，兩
      造約定抵償債務之方式為被告每日基本業績為26,000元，
      如被告每日業績達到27,000元，即可直接以1,000元之業
      績數額，抵償所積欠之債務1,000元，每日最多只可抵償
      1,0 00元，如1個月有20個工作日，即可抵償20,000元，
      並累積計算，如前1日未達數額者，應先補足。至於每月
      責任額100,000元，是計算每位業務員每月能否領取底薪
      22,00 0元之標準，如員工當月業績達到100,000元，即可
      領取底薪22,000元及全勤獎金2,000元，如有超過100,000
      元者，超過的部分，每1萬元得領取15%之業績獎金，此是
      每一位業務員都適用（參當日庭訊筆錄所載）。
    2.至於證人許通祥於本院同日審理時到庭證述之內容，先是
      證稱「當時我有轉達公司的意思，是要求被告1天的業績
      要做到27,000元，其中的1,000元，是要用來抵扣欠款
      1,000元，所以被告每天基本業績是26,000元。」，後又
      改稱「當時我傳達的意思，就是每個月被告可以還原告公
      司20,000元的欠款，但如何計算還款的細節，我不清楚。
      」「當初我轉達雙方意思的時候，我沒有向被告說明每天
      的業績是26,000元或27,000元。據我所知，原告公司沒有
      明文規定業務員每天的業績額，但是有督促業務員儘量達
      到每天的最高業績額。」「我當初幫證人乙○○轉達要求
      被告回來的條件，就是每個月100,000元的業績額來計算
      22,000元底薪加上2,000元的全勤獎金，及私底下不經過
      會計的2,000元獎金，所以以20個工作天來算，每天必須
      達到6,000元的業績量」等語，顯見證人許通祥對於兩造
      間如何約定以業績額抵償欠款之細節，並未全程參與且不
      清楚，不足以證明兩造確有約定被告至展晨國際科技有限
      公司任職，每月只要達120,000元之業績額，即可抵償對
      原告20, 000元債務之實。
    3.按原告公司及展晨國際科技有限公司對於業務員之薪資及
      獎金計算，係採取責任額之方式，即每月基本責任額為10
      0,00 0元，達到者，即可領取底薪22,000元及全勤獎金2,
      000元，超過者，每超過1萬元即可領取15%之業績獎金，
      此亦為被告所不爭執，是對一般業務員而言，當月業績額
      達到120, 000元時，對於超過之20,000元業績，僅可領取
      3,000元（計算式:2000 0元X5%=3000元）之業績獎金，但
      依被告所述，竟可直接抵償20,000元之債務，此無異於領
      取100%之業績獎金，此情顯與原告公司及展晨國際科技有
      限公司之業績獎金制度相悖，且對原告及展晨國際科技有
      限公司毫無利益可言，是被告所述，實與經驗法則不符。
    4.再參照原告提出每日責任業績約定書（即原證4）所示，
      已明文約定93年2月至93年12月之每日責任目標為27,00 0
      元，並經被告簽名認可，而原告公司及展晨國際科技有限
      公司是以推行廣告刊登業務並賺取利潤為業，所以對於有
      業務能力之業務員當然極力延攬，原告嗣後要求被告至展
      晨國際科技有限公司擔任業務員一職，亦是基於此旨，希
      望被告能為展晨國際科技有限公司創造良好業績外，亦能
      兼顧還債之目的，且業務員招攬之業績數額，並非等於原
      告公司所得享有之利潤數額，是原告公司豈有可能僅和被
      告約定被告每月只要達到一般業務員之基本業績額100,00
      0元即可，至於多餘之業績數額直接抵償欠款之理，是原
      告主張被告每日應達27,000元之業績量，屬於優等業績量
      ，為公司創造良好利潤，故得以其中1, 000元直接抵償欠
      款1,000元，應較真實，而得採信。被告所辯，洵非可採
      。
（四）再依原告提出之展晨國際科技有限公司廣告刊登明細表（
      94年1月25日~1月26日）上方記載「上期1/24欠442756，
      本期1/26欠446756」，此明細表乃被告親自書寫記載，惟
      按該記載所示，94年1月26日時被告之業績尚欠446756之
      數額，顯然已長期累積未達約定之業績量，被告空言指摘
      於任職展晨國際科技有限公司期間，其業績已達定之數額
      ，但原告並未依約予以抵償欠款云云，亦不足取。
（五）又按約定之違約金額過高者，法院得減至相當之數額。民
      法第252條定有明文。查被告自90年5月31日起至91年12月
      11 日止，陸續賠償原告共計345,000元外，迄今未再給付
      分文，期間長達近5年之久（自90年5月起至95年3月），
      依被告積欠原告2,208,735元債務，按年息5%計算之法定
      利息而言，1年即有11萬元（計算式:0000000 元X5%=1104
      36.75元）左右，5年即有55萬元之法定遲延利息，是原告
      主張依協議書第5條之約定，以被告已清償之345,000元充
      作違約金，並未超過依法應負擔之遲延利息數額（原告並
      未請求該部分之遲延利息），自無過高之情形存在。
（六）綜上所述，本件兩造於90年5月18日簽訂系爭協議書，被
      告同意賠償原告2,208,735元，因被告並未能證明系爭協
      議書之簽訂，有受脅迫或無效之情形，是系爭協議書仍屬
      有效存在，被告自應受系爭協議書之約定所拘束。又被告
      陸續清償之345,000元，因被告未再依約履行義務，依系
      爭協議書第5條之約定，已視為違約金，且無過高之情形
      ，而無核減之必要。從而，原告依系爭協議書之法律關係
      ，訴請被告應給付2,208,735元，及自支付命令送達之翌
      日即95年3月2日起至清償日止，按年息5%計算之利息，為
      有理由，應予准許。
六、假執行之宣告：
    原告陳明願供擔保，請求宣告假執行，核無不合，茲酌定相
    當之擔保金額，予以准許。
七、兩造其餘之攻擊或防禦方法及未經援用之證據，經本院斟酌
    後，認為均不足以影響本判決之結果，自無逐一詳予論駁之
    必要，併此敘明。
八、結論：
    本件原告之訴為有理由，依民事訴訟法第385條第1項前段、
    第78條、第390條第2項，判決如主文。
中    華    民    國    95    年    11    月    24    日
                    民事第五庭法      官  陶亞琴
以上正本係照原本作成
如對本判決上訴，須於判決送達後20日內向本院提出上訴狀
中    華    民    國    95    年    11    月    28    日
                              法院書記官  吳芳玉


司法院資訊處製作；財團法人民間司法改革基金會備份。
